臺灣臺中地方法院民事判決
108年度建字第158號
原      告  陳惠珍  

訴訟代理人  簡文修律師
被      告  張瑋晟即易昇房屋修繕工程行

上列當事人間請求損害賠償事件，本院於民國111年7月19日言詞
辯論終結，判決如下：
    主      文
被告應給付原告新臺幣肆拾陸萬陸仟壹佰陸拾貳元，及自民國一
百零八年十一月二十一日起至清償日止，按週年利率百分之五計
算之利息。
原告其餘之訴駁回。
訴訟費用由被告五分之三，餘由原告負擔。
本判決原告勝訴部分得假執行；如被告以新臺幣肆拾陸萬陸仟壹
佰陸拾貳元為原告預供擔保，得免為假執行。
原告其餘假執行之聲請駁回。
    事實及理由
甲、程序方面：
    按訴狀送達後，原告不得將原訴變更或追加他訴，但請求
    基礎事實同一者，不在此限；不變更訴訟標的，而補充或
　　更正事實上或法律上之陳述者，非為訴之變更或追加，民事
    訴訟法第255 條第1 項第2 款、第256 條分別定有明文。原
    告起訴原聲明請求被告應給付原告新臺幣（下同）815,425
    元及法定遲延利息（見本院卷一第11頁），嗣具狀將本金請
    求減縮為762,120元，並追加假執行之聲請（見本院卷二第2
    09頁），核與上開規定相符，應予准許。　
乙、實體方面：　　
壹、原告主張：
一、兩造於民國107年9月4日簽立工程承攬合約書（下稱系爭契
    約），約定由被告承攬施作原告所有門牌號碼彰化縣○○鎮○○
    路000巷0號房屋（下稱系爭房屋）之整修工程，工程總價為
    新臺幣（下同）115萬元，應於108年2月4日完工；另於同年
    11月6日再簽訂追加工程承攬合約書（下稱系爭追加合約）
    ，約定追加工程款為167,000元，應於109年2月1日完工，原
    告並已支付全部追加工程款。詎被告承攬施作之系爭工程有
    欠缺約定之品質，且有減少價值或不適於通常或約定使用之
    如起訴狀所載15項工項瑕疵及3項工項未予施作（即本院卷
    一第21至25頁），經原告多次請求被告修補及儘速完成未果
    ，原告乃於108年6月18日以臺中法院郵局第1439號存證信函
    （下稱系爭存證信函）請求被告於函到30日内進行瑕疵修補
    及施作，並於同年月19日送達被告，惟被告迄未進行修補及
    施作，原告遂以此可歸責於被告之事由，依系爭本約第18條
    第1項第2款約定，以起訴狀繕本之送達向被告為終止系爭契
    約之意思表示。
二、又系爭工程確有上述瑕疵及工項未施作完成，因原告受限於
    鑑定費用過鉅，僅將部分瑕疵或未施作項目送請財團法人臺
    中市土木技師同業公會（下稱臺中市土木技師公會）鑑定，
    依該會（109）中土鑑發字第44307號鑑定報告書（下稱鑑定
    報告），可知被告確有原告所指工作瑕疵或未施作項目，乃
    依民法第494條及第179條規定，就附表一所載瑕疵項目請求
    被告減少報酬379,323元及就附表二所載未施作項目請求被
    告返還溢領之工程款188,797元。又因附表一編號2之瑕疵，
    造成牆壁滲漏水，導致原告擺放在桌上之電腦報廢，受有79
    ,000元之修復費用損害，爰依民法第227條第2項規定，請求
    被告賠償79,000元。另系爭契約第4條約定系爭房屋完工日
    為108年2月4日，原告於108年11月12日提起本件訴訟時，被
    告已逾期9個多月，依系爭契約第16條約定，違約金上限以
    契約總價10%為限，系爭本約之契約總價為115萬元，爰請求
    被告賠償10%即115,000元違約金予原告。
三、綜上所述，原告請求被告給付系爭工程之減少報酬379,323
    元、未施作所溢領工程款188,797元、電腦所受損害79,000
    元、遲延違約金115,000元，共計762,120元。為此，依民法
    第494條、第179條、第227條及系爭本約第16條約定，提起
    本件訴訟等語，並聲明：被告應給付原告815,425元，及自
    起訴狀繕本送達翌日起至清償日止，按週年利率5%計算之利
    息；原告願供擔保，請准宣告假執行。
貳、被告則以：
一、原告之配偶即訴外人蕭宇辰於107年9月4日委託被告辦理系
    爭房屋之系爭工程，經兩造議價後，承攬價金為115萬元，
    兩造簽立系爭契約，並約定依工程進度付款。嗣蕭宇辰與原
    告於同年11月6日追加其他工程，追加工程總價167,000元，
    並由兩造簽立系爭追加合約。惟蕭宇辰與原告於系爭工程進
    行中，又陸續以口頭約定追加如本院卷一第389至408頁所載
    工程（下稱系爭口頭追加工程）。俟被告依約完成系爭契約
    工程90%、系爭追加工程及系爭口頭追加工程之全部，並經
    原告驗收系爭追加工程及系爭口頭追加工程後，原告即要求
    提前使用，被告同意之，方使系爭契約剩餘10%尚待收尾工
    程部分延宕，迄未完成。原告本件主張之瑕疵多屬此延宕部
    分，被告並就此瑕疵部分說明如本院卷一第368至386頁㈠瑕
    疵項目被告答辯欄所示。而原告主張所未施作項目，則與事
    實不符，被告並就此未施作部分說明如本院卷一第386至389
    頁㈡未施作項目之被告答辯欄所示。
二、又被告已依約完成系爭契約工程90%，原告亦已依系爭契約
    第6條付款辦法之約定給付90%工程款與被告，其餘10%工程
    款即屬收尾部分，原無疑義，惟原告於驗收系爭追加合約工
    程及系爭口頭追加工程後提前使用後，拒絶給付系爭口頭追
    加工程款236,800元，已違反民法第505條規定之給付義務，
    被告就系爭契約工程尚待收尾之部分，得依兩造債務間之對
    價關係或公平原則，對原告行使同時履行抗辯。換言之，原
    告若未將已完成之系爭口頭追加工程款236,800元給付被告
    ，被告得拒絶履行系爭契約工程之收尾部分，故原告依系爭
    契約第18條第1項約定終止系爭承攬合約，並請求減少報酬
    、賠償電腦之損害、返還溢收工程款及給付滯延違約金等部
    分，均無所據等語，資為抗辯。並聲明：原告之訴駁回。
參、原告主張兩造於107年9月4日簽訂系爭契約，約定由被告承
    攬施作系爭房屋之裝修工程即系爭工程，並於同年11月6日
    再簽訂系爭追加合約，且系爭契約工程總價為115萬元，施
    工期間至108年2月4日，原告已給付90%工程款予被告，餘款
    10%尚未給付，系爭追加合約工程總價為167,000元則已全部
    支付完畢之事實，業據原告提出系爭契約及系爭追加合約為
    憑（見本院卷一第27至46、367頁），復為被告所不爭執（
    見本院卷一第306頁），堪信原告此部份主張屬實。至原告
    主張被告施工有附表一所載之瑕疵及其中牆壁滲漏水瑕疵致
    使其電腦受損，且有附表二所載工項未施作，經原告以系爭
    存證信函催告其修補及施作未果，原告以此可歸責於被告之
    事由而依系爭本約第18條第1項第2款約定終止系爭契約，被
    告就附表一瑕疵部分應減少價金並賠償電腦修復費用，且應
    返還所溢領之附表二未施作部分工程款及賠償逾期違約金等
    情，為被告否認，並以前揭情詞置辯，是本件應審究者為：
    ⑴系爭契約是否有系爭契約第18條第1項第2款規定之可歸責
    於被告之事由而經原告終止?⑵原告第16條約定系爭契約，請
    求被告給付逾期違約金，有無理由?⑶原告主張系爭工程有附
    表一所載瑕疵而依民法第494條規定請求減少報酬，有無理
    由?⑷原告主張附表一編號2之瑕疵致使電腦受損，依民法第2
    17條第2項規定請求電腦修復費用79,000元，有無理由?⑸原
    告主張系爭工程有附表二所載工項未施作，依民法第179條
    規定請求返還溢領工程款，有無理由?
肆、本院之判斷：
一、系爭契約因可歸責於被告之事由而經原告合法終止：
  ㈠兩造於108年9月4日簽訂系爭契約，其中第3條約定「乙方(指
    被告)應按設計施工圖說文件、估價單及施工範圍說明書規
    範確實施工，其圖說文件及估價單如附件」，第4條並約定
    完工期日為108年2月4日，且第18條第1項第2款約定「乙方(
    指被告)有下列情形之一者，甲方（原告）得以書面終止本
    契約：1.因可歸責於乙方事由致未能依第4條規定施工期間
    完成工作，經甲方書面催告逾15日仍無法完成者」，有系爭
    契約在卷可憑（見本院卷一第23、31頁）。又系爭契約應於
    109年2月4日完工，然因被告未如期完工且施工有瑕疵，原
    告於110年6月18日以系爭存證信函催告被告於30日內完成施
    工及修補瑕疵，並於同年月19日送達被告，有系爭存證信函
    及送達回執在卷可稽（見本院卷一第51至55頁），且被告迄
    今仍未完工，為被告所不爭執（見本院卷一第368頁），堪
    信系爭工程因尚未施作完成，係因可歸責於被告之事由，以
    致逾期未完工。
　㈡被告雖辯稱兩造間尚有口頭追加工程，因原告拒絶給付系爭
    口頭追加工程款236,800元，違反民法第505條規定之給付義
    務，被告就系爭契約之工程尚待收尾之部分，行使同時履行
    抗辯權，以致未能如期完工，實屬不可歸責於己之事由，原
    告終止契約並不合法云云。然按承攬報酬，應於工作交付時
    給付之，無須交付者，應於工作完成時給付之，民法第505
    第1項規定甚明。故承攬人於工作完成後，始得請求報酬，
    承攬人完成工作之義務與定作人給付報酬之義務，並非當然
    同時履行，承攬人不得以定作人未給付報酬為理由而拒絕工
    作。次按兩造約定按工程完成之數量分期估驗付款，並非將
    系爭工程分為數部分，就各部分約定報酬。故各期估驗款之
    給付與各期施作項目，並非立於互為對待給付之關係，不發
    生同時履行抗辯問題（最高法院99年度台上字第145號判決
    要旨參照）。故依前揭法條及最高法院判決意旨，承攬人負
    有先完成工作之義務，故開始工作與定作人給付報酬間，並
    無同時履行抗辯問題；若約定完成各期應施作工項後，即給
    付總工程款一定比例之各期工程款，則各期工程款並非由各
    期應施作工項之數量乘上契約單價後求得，各該期應施作工
    項與各該期工程款間更無對待給付關係，其前期工程款與後
    期應施作工項間亦同，均無同時履行抗辯之餘地。而系爭契
    約第6條既約定分4期支付系爭契約工程款（見本院卷一第23
    頁），且被告自承係因被告請求原告給付口頭追加工程款遭
    拒絕，致使系爭契約工程剩餘10%之工程延宕（見本院卷一
    第368頁），可知縱使兩造間有如本院卷一第389至408頁之
    被告所指24項口頭追加工程之合意，被告亦不得以原告未給
    付此部分口頭追加工程款為由，就系爭契約工程主張同時履
    行抗辯而拒絕繼續施作後期應施作工項。是被告逕行停工，
    顯有違反承攬契約之情事，非無可歸責事由，其此部分抗辯
    洵無可採。是以，原告依系爭契約第16條第1項第2款規定，
    以起訴狀繕本向被告為終止契約之意思表示，並於108年11
    月20日送達被告，有送達證書在卷可稽（見本院卷一第125
    頁），則系爭契約業於108年11月20日合法終止。
二、原告得請求被告給付逾期完工之懲罰性違約金：
  ⒈按系爭工程施工期間自107年9月10日起至108年2月4日止，工
    程總價為115萬元，如乙方（即被告）如未於期限內完成工
    程者，乙方應個別按日以工程總價，課以工程總價千分之一
    之遲延違約金予甲方（指原告）。違約金總額以本契約總價
    10%為限，但因甲方之因素或不可歸責於乙方之事由而遲延
    者，不在此限，為系爭契約第2 條、第16條第1項所明文約
    定（見本院卷一第28頁）；且系爭追加合約第4條約定施工
    期間為107年11月6日至108年2月1日（見本院卷第40頁），
    是原告主張系爭工程應於108年2月4日完工，應屬真實可採
    。則依系爭契約上開約定，原告每逾期1 日應罰款0.1%，系
    爭工程總價為115萬元，則被告每逾期1 日應賠償逾期罰款1
    ,150元，違約金總額上限為115,000元。
　⒉又系爭契約因可歸責被告之事由迄今未如期完工，業經原告
    於108年11月20日向被告終止契約，已如前述，則自108年2
    月5日起算至108年11月19日止，已計逾期288日，以每日1,1
    50元計算為331,200元，顯已超逾違約金上限115,000元，是
    原告依系爭契約第16條約定，請求被告給付115,000元違約
    金，核屬有據，應予准許。
三、原告主張系爭工程有附表一所載瑕疵而請求減少報酬部分：
　㈠按承攬人完成工作，應使其具備約定之品質及無減少或滅失
    價值或不適於通常或約定使用之瑕疵；工作有瑕疵者，定作
    人得定相當期限，請求承攬人修補之；承攬人不於前項期限
    內修補者，定作人得自行修補，並得向承攬人請求償還修補
    必要之費用；承攬人不於前條第1 項所定期限內修補瑕疵，
    或依前條第3 項之規定拒絕修補或其瑕疵不能修補者，定作
    人得解除契約或請求減少報酬，民法第492 條、第493 條第
    1 項、第2 項、第494 條前段分別定有明文。又承攬人之瑕
    疵擔保責任系無過失責任，定作人以工作有瑕疵，主張承攬
    人應負瑕疵擔保責任，僅須就工作有瑕疵之事實舉證，即為
    以足。是以，被告施作系爭工程若有瑕疵，原告自得於定相
    當期限請求修補未果後，對原告主張減少報酬。經查，原告
    業以系存證信函通知被告系爭工程有瑕疵，而要求原告於30
    日內修補，並於同年月19日送達被告乙節，已如前述，堪認
    原告已通知被告限期改善系爭工程缺失項目及補正之期限。
    又原告主張被告有如下述所列之瑕疵未改善，應減少報酬乙
    節，其中附表一編號2、5、7部分經本院囑託臺中市土木技
    師工會鑑定，並提出鑑定報告1 份（外放），且被告就系爭
    鑑定報告亦未爭執（見本院卷二第226頁），茲就原告主張
    附表一所載瑕疵分述如下（以下參考原告所提出之民事準備
    四狀，見本院卷二第210至216頁）：
　⒈系爭契約泥作工程報價單項目4之泥作部分，有1、2樓牆面、
    牆角凹凸不平整、窗邊表面粗糙顆粒與2樓後方牆壁破損之
    瑕疵，固有原告提出之照片在卷可稽（見本院卷一第57、59
    頁），復為被告所不否認（見本院卷一第369頁），僅辯稱
    不平整是來自舊有牆面凹凸不平，且兩造僅約定以泥作補強
    之價格及工法施作，非以全新泥作工法施作，另牆壁破損是
    因為施工過程中發現水管漏水且經原告同意而追加水管換新
    工程，因原告就此口頭追加工程不付款方未進行收尾云云，
    然被告並未舉證證明有更換水管之追加工程合意，自難採信
    。又此部分缺失應減少多少報酬，並未經鑑定，本院依民事
    訴訟法第222條第2項規定，審酌此工項報價單為每坪單價為
    2,500元係包括裂縫打製紅磚面及水泥砂、搬運工等（見本
    院卷一第33頁），參以臺中市技師公會鑑定作業手冊之泥作
    項目中之「平頂及牆1：3水泥砂漿粉刷、每平方公尺480元
    」（見本院卷二第175頁），即每坪1,587元（計算式：480÷
    0.3025，小數點以下四捨五入），及系爭房屋北側（正面）
    1、2樓外牆分別為4.6坪、11.7坪，南側（被面）1、2樓外
    牆分別為6.6坪、6坪（見鑑定報告第5-2、5-3頁），合計28
    .9坪，認以每坪1,587元計算，應減少之報酬為45,864元（
    計算式：28.9×1,587）。是以，原告請求此部分應減少報酬
    40,000元，核屬有據，應予准許。
  ⒉系爭契約泥作工程報價單項目5之防水漆部分，有1樓至3樓防
    水漆品質不佳，牆壁滲水導致牆面污漬水痕，及2樓前陽台
    天花板與牆壁油漆有嚴重色之瑕疵，經鑑定結果，系爭房屋
    北側（正面）3樓4.9坪及南側（背面）2、3樓牆面14.2坪及
    東側3樓梯間牆面5.9坪，合計25坪確均有水漬，而存有不適
    於通常使用或約定使用之瑕疵，此瑕疵部分佔系爭外牆比例
    52.08%（計算式25÷48），而此項目5工項之報價為136,704
    元，故應減少之報酬71,196元（計算式：136,704×52.08%）
    ，有系爭鑑定報告為憑（見該報告第4至5頁、附件四編號2
    、9、10、16至20號照片），且未見被告爭執，故被告請求
    減少報酬71,196 元，應屬有據。　　 
   ⒊系爭契約泥作工程報價單項目11室內線路部分，有2樓電線
     外露無套筒且不美觀、2樓電箱上部管線外露而覆蓋不平整
     、插座未與牆壁密合而線材外漏之缺失，業據原告提出照
     片為證（見原證5即本院卷一第71至73頁），惟被告否認有
     此缺失，辯稱此項約定工程僅有更換全部線路及換新開關
     插座，原告提出之本院卷第71頁照片均係原告口頭追加之
     工程，第73頁照片則是因2樓室內牆面不平整而無法覆蓋，
     而該室內牆面並非施作範圍。經查，此工項係約定「室內1
     10V、220V線路全部更換+換新插頭插座+換新開關插座、1
     及2樓2層、每層單價30,000元、金額60,000元」（見本院
     卷一第33頁），參以系爭契約泥作工程報價單工項9僅1樓
     新增插座含新增開關（見本院卷一第33頁），並未包括2樓
     ，足見堪認被告辯稱上開本院卷一第71頁照片之外拉管線
     新增插座，非屬此契約施作範圍，應堪採信，原告認2樓增
     拉（非更換）之電線及開關係屬此工項之範圍，不足採取
     。是被告此部分縱有缺失，原告亦不得請求減少報酬。另
     系爭工程並未就2樓室內牆面進行泥作工程，此觀系爭契約
     、系爭追加合約可明，而系爭房屋為老舊房屋，依原告提
     出之照片可知該2樓室內插座牆面並非平整且有明顯裂縫（
     見本院卷一第73頁），是被告辯稱因該牆面不平整而致使
     插座無法與牆壁密合，非其施工瑕疵，應堪採信。是以，
     原告主張此工項之上述瑕疵，應減少報酬10,000元，為無
     理由，不應准許。
   ⒋系爭契約追加鐵件工程報價單項目3之表面台泥綠色顆粒3.0
     mmPC版部分，僅為茶色PC版且呈嚴重氧化，未更換為茶色
     玻璃，固據原告提出照片為憑（見本院卷一第75頁），被
     告就原告上開主張固未爭執，惟辯稱契約僅約定以PC版施
     作，非以玻璃施作，且PC版氧化為日曬之正常狀況，原告
     使用半年，自會有此現象。經查，此工項係約定「表面台
     泥綠色顆粒3.0mmPC版、80才、每才單價220元、金額17,60
     0元」，並未約定以茶色玻璃施作，系爭契約報價單可憑（
     見本院卷一第34頁）。雖由原告提出之LINE對話，可知被
     告曾向原告表示「前面鐵捲門灰色。採光罩!茶色玻璃，白
     鐵骨架」，原告則回以「嗯，謝謝」（見本院卷一第47頁
     ），然兩造並未就採光罩材質從價格便宜之PC版變更為價
     格較高之茶色玻璃後，是否需增加金額進行討論，難以認
     定兩造就此有變更之合意，是被告以PC版材質施工，難認
     謂其材質不符契約之約定。惟被告以茶色PC板材質施工，
     確與約定之「表面台泥綠色顆粒3.0mmPC版」材質不符，顯
     有瑕疵。又此部分瑕疵應減少多少報酬，並未經鑑定，本
     院依民事訴訟法第222條第2項規定，審酌此工項報價單金
     額為17,600元，此顏色與約定不符之瑕疵，以減少三之一
     報酬即5,867元（計算式：17,600÷3，小數點以下四捨五入
     ），原告請求減少全部價金17,600元，要難採取。
   ⒌系爭契約追加鐵件工程報價單項目4部分，有鐵架鋼板與牆
     壁未密而漏水及1樓鐵皮屋漏水之瑕疵，經鑑定結果，確有
     原告所指瑕疵，此不密合可在介面處加蓋鋼板，預估修復7
     777元，有系爭鑑定報告為憑（見該報告第5至6頁、附件四
     編號1、2照片），且未見被告爭執，故被告請求減少報酬7
     ,777元，尚屬有據，應予准許。
   ⒍系爭契約門窗工程報價單項目8部分有1、2樓裝設透明玻璃
     而非約定之毛玻璃，業據提出照片為證（見本院卷一第85
     至89頁），堪以採信。雖被告辯稱係經原告同意方變更為
     安裝為茶色玻璃云云，然其並未舉證證明兩造有此變更之
     合意，要難採取。又此部分缺失應減少多少報酬，並未經
     鑑定，本院依民事訴訟法第222條第2項規定，審酌此工項
     報價單為「格子造型至底部採毛用玻璃、1式85,000元」（
     見本院卷一第35頁），係包含窗框及玻璃與格子造型之價
     格，非僅玻璃價格等情，認此瑕疵應減少報酬以20,000元
     為適當，原告請求減少85,000元，超逾20,000元部分，難
     認有據，不應准許。
   ⒎系爭契約房間浴室工程報價單項目3部分，有2樓浴室牆面磁
     磚高度不足及浴室水管周圍磁磚破裂之瑕疵，經鑑定結果
     ，浴室牆面施作高度為180公分，計算貼作面積為3.4坪，
     貼作面積不足報價單之6.9坪數量，以每坪單價3,500元計
     算，應減少報酬12,250元（計算式：136,704×52.08%），
     有系爭鑑定報告為憑（見該報告第7頁），且未見被告爭執
     ，故被告請求減少報酬12,250元，應屬有據。
   ⒏系爭契約房間浴室工程報價單項目6部分，有2樓浴室門板配
     件有缺陷、門框周圍不平整呈粗糙狀、馬桶收邊粗糙之瑕
     疵，固有原告提出之照片可憑（見本院卷一第101至103頁
     ），被告亦不爭執有此瑕疵，惟辯稱門板有破損缺陷是原
     告使用不當造成，其餘是屬收尾工作，然其未舉證證明門
     板配件於其交予原告時係完整無缺陷，自難採信。又此部
     分缺失應減少多少報酬，並未經鑑定，本院依民事訴訟法
     第222條第2項規定，審酌「浴室安裝塑鋼門框和PVC門板含
     五金配件、1組、金額4,700元」（見本院卷一第36頁），
     此門板在此工項所佔比例最大及金屬配件仍可供使用，認
     應減少報酬以4,000元為適當，是原告請求超逾4,000元部
     分，不應准許。　　 
   ⒐系爭追加合約報價單項目2部分，有2樓磁磚不平整之瑕疵，
     業據原告提出照片為證（見本院卷一第107頁），堪信真實
     。原告雖主張此地板施作方式需將室內地板全部打除，再
     貼磁磚，此部分需打除地板再黏貼新磁磚，修補費用需130
     ,800元（即打除費用54,000元加上二樓貼30*60cm地磚費用
     76,800元，見本院卷一第113頁），為被告否認，辯稱此2
     樓磁磚之施作方式，係不打除地板，直接以黏著劑黏貼磁
     磚方式施作等語。經查，此工項係約定「2樓地板黏貼50*5
     0cm磁磚、數量14坪、每坪單價1500元、金額21,000元」（
     見本院卷一第46頁），參以系爭契約及追加合約並無有打
     除2樓室內地板與2樓地板泥作之約定，及臺中市土木技師
     鑑定工會鑑定作業手冊記載「地坪舖50*50cm磁磚」每平方
     公尺為1,510元即每坪為4,992元（計算式：1510÷0.3025，
     小數點以下四捨五入），與此工項單價每坪1,500元差距甚
     大等情觀之，堪認被告辯稱此項施工係以黏著劑黏貼磁磚
     方式施作在原地板上，應屬真實可採。又此工項上開不平
     整之瑕疵，並未經臺中市技師公會鑑定其應減少之報酬，
     本院依民事訴訟法第222條第2項規定，審酌此磁磚不平整
     之瑕疵，無法使人安全使用，應減少全部報酬即21,000元
     ；原告逾此部分之請求則屬無據，不應准許。
   ㈡基上，原告主張系爭工程因上述施工瑕疵而得請求減少之報
     酬共計為118,090元（計算式：40,000+7,196+0+5,867+7,7
     77+20,000+12,250+4,000+21,000元）。
 四、原告請求被告賠償因系爭工程漏水瑕疵致電腦受損之損害
     ：
　 ㈠按承攬人所為不完全給付造成之損害可分為瑕疵給付（瑕
　　 疵損害）與加害給付（瑕疵結果損害）。前者係指承攬人
     完成之工作本身有瑕疵對工作本身發生之損害，乃定作人
     履行利益之減損；後者則指因承攬人完成之工作瑕疵，對
     於定作人之人身或該工作以外之其他財產等固有法益，所
     造成之損害。是承攬人之工作因瑕疵而不能使用、無價值
     或價值貶損等依附於工作之損害，包括工作價值或效用之
     減損及其修復費用或因無法使用而另行租用所支出之費用
     等，均屬瑕疵給付（最高法院108年度台上字第2626號判決
     意旨參照）。
　㈡查被告施作系爭工程後，因附表一編號2即上述1樓後方（南
    側）增建頂板鐵架與外牆不密合，造成牆壁滲漏水，業經鑑
    定如前述，且因此滲漏水造成原告所有電腦受損，而支付79
    ,000元修復費用，亦經證人即原告配偶蕭宇辰於本院審理中
    證述在卷（見本院卷二第184至186頁），並有108年9月18日
    報價單可憑（見本院卷一第115頁），足認系爭瑕疵除就原
    有牆壁部分外，並已侵害原告所有電腦之固有利益，核屬「
    加害給付」，是原告自得依民法第227條第2項規定，請求被
    告賠償損害。
  ㈢再按損害賠償，除法律另有規定或契約另有訂定外，應以填
    補債權人所受損害為限，此觀民法第216條第1項之規定即明
    。而物被毀損時，請求賠償物被毀損所減少之價額，得以修
    復費用為估定之標準，但以必要者為限，如修理材料以新品
    換舊品，應予折舊而所謂請求賠償物被毀損所減少之價額，
    得以修復費用為估定標準，但以必要者為限，例如修理材料
    以新品換舊品，應予折舊（參見最高法院77年度第9次民事
    庭會議決議）。查系爭電腦係102年12月20日購買安裝，有
    買賣合約在卷可憑（見本院卷二第195頁），是於108年9月1
    8日受損時，此電腦已使用5年有餘。又依行政院所頒「固定
    資產耐用年數表」及「固定資產折舊率表」之規定，電子計
    算機及其週邊設備耐用年數為 3年，及依定率遞減法計算，
    實際使用年數逾耐用年數，其最後1年之折舊額，加歷年折
    舊累計額，總和不得超過該資產成本原額之10分之9，是依
    此方式計算扣除折舊額後，原告得請求之電腦修理費用為7,
    900元〈計算式：79,000×（1－9/10）〉。是以，原告請求被告
    賠償電腦所受損害7,900元，應予准許；逾此範圍則屬無據
    。
五、原告主張系爭工程有附表二所載項目未施作而請求被告返還
    溢領工程款部分：　　　
    ㈠按無法律上之原因而受利益，致他人受損害者，應返還其
      利益，民法第179條定有明文。定作人於契約終止前如已
      超付承攬人完成工作所得受領之報酬，於契約終止後，承
      攬人就該超額報酬受有利益之原因即失其存在，定作人自
      非不得依不當得利規定請求返還（最高法院104年度台上
      字第712號民事判決意旨參照）。原告主張其已支付系爭
      契約90%工程款，為被告所不爭執，且系爭契約業於108年
      11月20日終止，是原告終止前已給付已超付予被告之工程
      款，自得請求被告返還。茲就原告請求被告未施作項目部
      分之工程款，分別說明。　　　
    ㈡有關系爭契約泥作工程報價單項目2之2樓所有外牆磁磚未
      予打除部分：
　　⒈原告主張被告就系爭契約泥作工程報價單項目2之2樓所有
      外牆磁磚未予打除，以重新打底粉光金額即每坪4,000元
      計算此打除工程款為28,000元且另需2部圾清車之運用為1
      2,000元，共計4萬元，而被告固不爭執未打除此部分磁磚
      ，惟辯稱因搭鷹架會影響交通，故與原告約定不打除磁磚
      云云（見本院卷二第22頁），然原告否認有此約定，被告
      亦未舉證證明兩造間有變更為不打除之約定，自無可採。
      原告請求被告應返還未打除之工程款，洵屬有據。
　　⒉又系爭契約泥作工程報價單項目2係約定「猜（應係拆之誤
      寫）除1樓隔間牆+1至3樓所有外牆磁磚剃除+所有窗戶門
      窗+1樓後方鐵皮+2樓前方鐵皮+2樓房間木作拆除+1樓大門
      三角地帶切割含所有垃圾搬運清運回收」、單價22萬元（
      見本院卷一第33頁），並無2樓所有外牆剔除之價格，本
      院依民事訴訟法第222條第2項規定，依原告提出之訴外人
      萬代好工程有限公司就2樓地板打除之單價為每坪3,000元
      、2樓外牆為7坪，垃圾清運1台車為7,000元（見本院卷一
      第113頁）計算，認此部分打除之工程款為21,000元（計
      算式：7×3000），1部垃圾車清運款6,000元，共計為27,0
      00元，洵屬有據；逾此範圍之請求，則屬無據。
　　㈢有關系爭契約泥作工程報價單項目4之外牆前後全泥作與側
      面紅磚泥作部分：
　　  原告主張就系爭契約工程項目4之外牆前後全泥作與側面
      紅磚泥作部分，施作坪數短少21.35坪，溢領工程款53,37
      5元，及未依約打至紅牆面與1樓前、後外牆與2樓前陽台
      未施作泥作部分，溢領工程款77,442元，為被告否認，辯
      稱此項目約定之施作範圍尚包括隔壁4號鄰居牆面、廚房
      壁面磁磚與廚房外陽台牆面及舊廚房的小門砌磚、所有窗
      框以泥作灌縫補強等，共計69.35坪，且約定僅有裂縫處
      施打至紅磚面，非所有牆面打至紅磚面，另因1樓前、後
      外牆與2樓前陽台牆面可繼續使用，無須拆除至紅磚面重
      新打底云云，然查：
　　⒈系爭契約泥作工程報價單項目4為「外牆前後全泥作+側面
      紅磚面泥作+所有泥作補強有裂縫均打至紅磚面從新泥作
      （含水泥砂+搬運工）」、單位「坪」、數量「69.35」、
      單價「2500」、備註「前後方25.26側面18.83」（見本院
      卷一第33頁），惟經送請臺中市技師公會鑑定，經該公會
      鑑定人員現場丈量結果，系爭房屋外牆面積總計為48坪即
      北側（正面21.2坪）、南側（背面）20.9坪、東側5.9坪
      、西側0坪，有系爭鑑定報告（外放，見該報告第7頁）可
      憑，被告辯稱施作範圍尚包括隔壁4號鄰居牆面、廚房壁
      面磁磚與廚房外陽台牆面及舊廚房的小門砌磚、所有窗框
      以泥作灌縫補強等，核與上開報價單不符，且未舉證以實
      其說，自難採信。是以，被告就此項目施作數量估計為69
      .35坪，實際數量既僅為48坪，則原告主張被告就此部分
      之施作坪數短少21.35坪（計算式：69.36-48），以每坪
      單價2,500元計算，請求被告返還原告溢付之53,375元（
      計算式：2500×21.35）工程款，為有理由。
　　⒉又經臺中市技師公會鑑定結果，被告確實未將外牆舊粉刷
      層打至紅磚面，而係採直接粉刷，致使與隔壁外牆有1.3c
      m之高度差，有鑑定照片可憑（見該鑑定報告附件四編號1
      3、24之照片），而系爭契約泥作工程報價單項目4僅約定
      每坪單價2,500元，並未約定打除之單價，本院認依臺中
      市技師公會鑑定手冊之修復供項單價編號十、14「拆除原
      有裝修表層」之單價，即每平方公尺200元即每坪661元（
      計算式：200÷0.3025），應為合理可採。另被告就系爭房
      屋北側及南側外牆未將外牆舊粉刷層打至紅磚面，亦經上
      開公會鑑定無訛，有鑑定報告在卷可憑，是以系爭房屋北
      側（正面21.2坪）、南側（背面）20.9坪，合計面積42.1
      坪未依約施作泥作，應退還費用為77,422元〈計算式：42.
      1×（0000-000）〉，故原告請求應退還77,422元，為有理
      由。
　　⒊是以，原告此項目部分請求被告返還溢領工程款共130,797
      元（計算式：53,375元＋　77,422），為有理由。
    ㈢有關系爭契約泥作工程報價單項目8之新增瓦斯配管含打溝
      +泥作補回+油漆部分：
　　　原告主張被告就此部分工程未依約施作，為被告否認，辯
      稱瓦斯管線不能埋在牆壁面，只能埋在地板，兩造約定牆
      面部分之瓦斯管要做明管云云（見本院卷二第17頁），然
      查系爭契約報價單項目8約定「新增瓦斯配管含打溝+泥作
      補回+油漆」，並無區分地面與牆面而異其處理方式，是
      被告所辯，自難採信。又依上開報價單，此項工程費用為
      18,000元，被告既未依約施作，自不得領取此部分款項。
      是以，原告請求被告返還溢領報酬18,000元，應予准許。
　　㈣基上，原告請求被告返還溢領工程款共225,172元（計算式
      ：23,000+53,375+130,797+18,000），核屬有據，應予准
      許。
六、綜上所述，原告依系爭契約第16條約定、民法第494條規定
    、第227條第2項及第179條規定，請求被告給付逾期違約金1
    15,000元、應減少報酬118,090元、電腦受損費用7,900元、
    溢領工程款225,172元，合計466,162元，及自起訴狀繕本送
    達翌日即108年11月21日（見本院卷一第125頁送達證書）起
    至清償日止，按週年利率5%計算之利息，為有理由，應予准
    許；逾此範圍之請求，則無理由，不應准許。
七、本件原告勝訴部分，本院所命被告給付金額未逾50萬元，應
    依職權宣告假執行；併依民事訴訟法第392 條第2 項規定，
    依職權酌定相當擔保金額宣告被告預供擔保後，得免為假執
    行。至於原告敗訴部分，其假執行之聲請，已失所依據，應
    併予駁回。
八、本件事證已臻明確，兩造其餘之攻擊或防禦方法及所用之證
    據，經本院斟酌後，認為均不足以影響本判決之結果，爰不
    逐一論列，附此敘明。
九、訴訟費用負擔之依據：民事訴訟法第79條。
中　　華　　民　　國　　111 　年　　9 　　月　　2 　　日
                  民事第三庭  法  官  廖純卿
正本係照原本作成。
如對本判決上訴，須於判決送達後20日內向本院提出上訴狀。如
委任律師提起上訴者，應一併繳納上訴審裁判費。
中　　華　　民　　國　　111 　年　　9 　　月　　5 　　日
                              書記官  楊雯君　　
附表一：已施作工程之瑕疵
⒈系爭契約泥作工程報價單項目4之泥作部分，有1、2樓牆面、
　牆角凹凸不平整、窗邊表面粗糙顆粒與2樓後方牆壁破損之瑕
　疵。
⒉系爭契約泥作工程報價單項目5之防水漆部分，有1樓至3樓防
　水漆品質不佳，牆壁滲水導致牆面污漬水痕，及2樓前陽台天
　花板與牆壁油漆有嚴重色之瑕疵。
⒊系爭契約泥作工程報價單項目11室內線路部分，有2樓電線外
　露無套筒且不美觀、2樓電箱上部管線外露而覆蓋不平整、插
　座未與牆壁密合而線材外漏之瑕疵。
⒋系爭契約追加鐵件工程報價單項目3之表面台泥綠色顆粒3.0mm
　PC版部分，僅為茶色PC版且呈嚴重氧化，未更換為茶色玻璃。
⒌系爭契約追加鐵件工程報價單項目4部分，有鐵架鋼板與牆壁
　未密而漏水及1樓鐵皮屋漏水之瑕疵。
⒍系爭契約門窗工程報價單項目8部分，有1、2樓裝設透明玻璃
　而非約定之毛玻璃之瑕疵。
⒎系爭契約房間浴室工程報價單項目3部分，有2樓浴室牆面磁磚
　高度不足及浴室水管周圍磁磚破裂之瑕疵。
⒏系爭契約房間浴室工程報價單項目6部分，有2樓浴室門板配件
　有缺陷、門框周圍不平整呈粗糙狀、馬桶收邊粗糙之瑕疵。
⒐系爭追加合約報價單項目2部分，有2樓磁磚不平整之瑕疵。
附表二：未施作項目
⒈系爭契約泥作工程報價單項目2之二樓所有外牆磁磚未打除。
⒉系爭契約泥作工程報價單項目4之外牆前後全泥作與側面
  紅磚面泥作未施作。
⒊系爭契約泥作工程報價單項目8之新增瓦斯配管含打溝、泥作
  補回及油漆未施作。